ACORDAO-COMPLETO-2556487

ACÓRDÃO 803/2023 ATA 16/2023 - PLENÁRIO

VISTOS, relatados e discutidos estes autos de denúncia, em que apreciam embargos de declaração opostos pelo Município de Maribondo-AL, contra o Acórdão 1969/2022-TCU-Plenário
ACORDAM os Ministros do Tribunal de Contas da União, reunidos em Sessão Plenária, diante das razões expostas pelo Relator, em:
9.1 nos termos do art. 34 da Lei 8.443/1992, conhecer dos embargos, para, no mérito, rejeitá-los;
9.2 dar ciência deste Acórdão aos seguintes destinatários, informando que o teor integral de suas peças (Relatório e Voto) poderá ser obtido no endereço eletrônico www.tcu.gov.br/acordaos:
9.2.1 Município de Maribondo-AL (embargante) ;
9.2.2 Tribunal de Contas do Estado de Alagoas;
9.2.3 Ministério da Educação, em complemento às informações veiculadas no Acórdão 1969/2022-TCU-Plenário.

Embargos de declaração contra acórdão que julgou procedente denúncia e fez determinações ao município, em razão de irregularidades relacionadas à aplicação de recursos oriundos de precatórios do antigo Fundo de Manutenção e Desenvolvimento do Ensino Fundamental e de Valorização dos Profissionais da Educação (Fundef).

Município de Maribondo-AL (embargante);

3. Interessados/Responsáveis/Recorrentes:
3.1. Recorrente: Município de Maribondo - AL (12.236.873/0001-87).

13.1. Ministros presentes: Walton Alencar Rodrigues (na Presidência), Augusto Nardes, Jorge Oliveira, Antonio Anastasia (Relator) e Jhonatan de Jesus.
13.2. Ministros-Substitutos convocados: Augusto Sherman Cavalcanti e Weder de Oliveira.

ANTONIO ANASTASIA

Ministro Antonio Anastasia.

Trata-se de embargos de declaração opostos pelo Município de Maribondo-AL, contra o Acórdão 1969/2022-TCU-Plenário, de minha relatoria, vazado nos seguintes termos:
"9. Acórdão:
VISTOS, relatados e discutidos estes autos de denúncia de supostas irregularidades relacionadas à aplicação de recursos oriundos de precatórios do antigo Fundo de Manutenção e Desenvolvimento do Ensino Fundamental e de Valorização dos Profissionais da Educação (Fundef) , no âmbito da Prefeitura Municipal de Maribondo/AL, no pagamento de dívidas previdenciárias, em desacordo com as normas legais e constitucionais que regulam a matéria e a jurisprudência desta Corte de Contas.
ACORDAM os Ministros do Tribunal de Contas da União, reunidos em Sessão do Plenário, diante das razões expostas pelo Relator, em:
9.1. nos termos dos arts. 234 e 235 do Regimento Interno deste Tribunal, conhecer da presente denúncia, para, no mérito, considerá-la procedente;
9.2. nos termos do art. 250, inciso II, do Regimento Interno deste Tribunal (RITCU) , c/c art. 4º, incisos I e II, da Resolução-TCU 315/2020, determinar ao Município de Maribondo-AL que:
9.2.1. no prazo de 90 (noventa) dias, contados da ciência desta deliberação, recomponha à conta municipal específica dos precatórios do Fundef o montante relativo ao pagamento de contribuições sociais ao Fundo Previdenciário do Município de Maribondo (Funprema, CNPJ 05.128.610/0001-99) , referente ao período de abril/2002 a agosto/2006, no valor original de R$ 2.950.534,17, atualizado monetariamente a partir de 27/9/2019 (data do pagamento indevido, peça 27, pp. 40/1) , comprovando junto a este Tribunal, no mesmo prazo, o cumprimento desta determinação, tendo em vista que tal pagamento infringiu o art. 71 da Lei 9.394/1996, o art. 21 da Lei 11.494/2007 (vigente à época, sucedido pelo art. 25 da Lei 14.113/2020) e o art. 60 do ADCT da Constituição Federal, bem como a jurisprudência desta Corte de Contas (Acórdão 2866/2018-TCU-Plenário) ; sob pena de instauração de tomada de contas especial, nos termos dos itens 9.2.3, 9.4.2, e 9.4.3 do Acórdão 1824/2017-TCU-Plenário;
9.2.2. abstenha-se de pagar honorários advocatícios, pactuados com recursos oriundos de precatórios do Fundef, em limite superior ao valor dos juros moratórios, empregando os recursos judiciais cabíveis, em caso de destaque, consoante o art. 71 da Lei 9.394/1996, o art. 25 da Lei 14.113/2020 e o art. 60 do ADCT da Constituição Federal, bem como a jurisprudência desta Corte de Contas (Acórdão 1824/2017-TCU-Plenário, 1.962/2017-Plenário e 1.518/2018-Plenário) e do STF (SL 1107/PA,  SL 1119/PE e ADPF 528) ; sob pena de instauração de tomada de contas especial, nos termos dos itens 9.2.3, 9.4.2, e 9.4.3 do Acórdão 1824/2017-TCU-Plenário;
9.3. esclarecer que o alerta descrito no subitem 9.3 do Acórdão 1893/2022-TCU-Plenário, - ao consignar que "à exceção dos precatórios recebidos posteriormente à promulgação da Emenda Constitucional 114/2021, persiste a vedação constante no item 9.2.1 do Acórdão 2866/2018-TCU-Plenário, segundo a qual os beneficiários de recursos dos precatórios do Fundef não podem utilizar os valores recebidos para realizar as despesas de pessoal ali listadas" -, não autoriza a livre aplicação dos recursos recebidos após a EC 114/2021, mantendo-se vedados os pagamentos de passivos previdenciários e trabalhistas, ou qualquer outra destinação que extrapole as regras do art. 5º da referida emenda (aplicação exclusiva em ações de "manutenção e desenvolvimento do ensino fundamental público e na valorização de seu magistério", com destinação de 'no mínimo 60%' aos 'profissionais do magistério, inclusive aposentados e pensionistas, na forma de abono, vedada a incorporação na remuneração, na aposentadoria ou na pensão') ;
9.4. levantar o sigilo dos presentes autos, exceto quanto às peças com identificação do denunciante, nos termos dos arts. 55 da Lei 8.443/1992, 236 do RITCU e 108, parágrafo único, da Resolução-TCU 259/2014.
9.5. dar ciência deste Acórdão aos seguintes destinatários, informando que o teor integral de suas peças (Relatório e Voto)  poderá ser obtido no endereço eletrônico www.tcu.gov.br/acordaos:
9.5.1. denunciante;
9.5.2. Tribunal de Contas do Estado de Alagoas;
9.5.3. Ministério da Educação (MEC) , para ciência do item 9.3 deste Acórdão aos estados e municípios que fazem jus a recursos provenientes dos precatórios do Fundef (ou que já os receberam) , em complemento ao alerta expresso no item 9.3 do Acórdão 1893/2022-TCU-Plenário." (Grifei) .
2.		O ente embargante suscita a ocorrência de omissão e contradição nos fundamentos da determinação descrita no subitem 9.2.1 do decisum, que fixou prazo ao município para que recompusesse à sua conta específica de precatórios do Fundef o montante relativo ao pagamento de contribuições sociais ao fundo previdenciário municipal (Funprema) , referente ao período de abril/2002 a agosto/2006, no valor original de R$ 2.950.534,17, atualizado monetariamente a partir de 27/9/2019 (data do pagamento indevido) , sob pena de instauração de tomada de contas especial, nos termos dos itens 9.2.3, 9.4.2, e 9.4.3 do Acórdão 1824/2017-TCU-Plenário.
3.	         A fundamentação jurídica desse comando seguiu as disposições do art. 71 da Lei 9.394/1996, do art. 21 da Lei 11.494/2007 (vigente à época, sucedido pelo art. 25 da Lei 14.113/2020) e do art. 60 do ADCT da Constituição Federal, bem como a jurisprudência deste Tribunal (Acórdão 2866/2018-TCU-Plenário) .
4.	         Seguem-se as principais alegações do embargante:
	        I) o acórdão foi omisso ao não enfrentar os pontos principais da questão analisada, a saber:
- se a sentença judicial transitada em julgado e um ato jurídico perfeito e lei entre as partes;
- se o acordão, seja prolatado pelo Judiciário, ou por Órgão de Controle Externo (tribunais de contas) alberga modificar a coisa julgada material, que só pode ser reformada por ação rescisória própria, a teor do Código de Processo Civil Brasileiro1;
- se o acordão seja de qual Poder constituído pode modificar a regra adotada pelo ordenamento jurídico, seja capaz de ferir princípio da irretroatividade da norma;
- se a decisão adotada no acordão não fere a autonomia político administrativa do município, eis que houve autorização legislativa. (matéria de cunho constitucional) ;
- se o repasse causou prejuízo a Administração Municipal, uma vez que era do conhecimento dos gestores a dívida junto ao instituto de previdência de Maribondo, apurada por auditoria da Secretaria da Receita Federal.
	II) o decisum também incorreu em contradição ao dizer que o ora embargante não seguiu o disposto nos "artigos 21 da Lei 11.494/2007, 25 da Lei 14.113/2020 e 71 da Lei 9.393/96";
	III) é uma contradição defender que os encargos previdenciários dos trabalhadores da educação não fazem parte da remuneração. Sem qualquer embargo, o inciso I, paragrafo único do art. 26, da Lei no 14.113/2020 e inciso I, parágrafo único do art. 22, da Lei no 11.494/2007 deixam cristalina a intenção do legislador ao incluir os encargos previdenciários na remuneração;
           IV)  o art. 71 da LDB e taxativo e não elenca em seu rol de proibições as despesas com os encargos previdenciários. No Direito Administrativo pátrio e na Carta Republicana (art. 37) impera o princípio da legalidade. Este determina, portanto, que os administrados somente poderão ser obrigados a fazer (ou proibidos de não fazer) ou deixar de fazer (ou proibidos de fazer) junto a Administração Pública, sem seu consentimento, caso lei adequada assim o determine;
	V)  os acordos judiciais firmados em 11/01/2018 e 09/05/2018 entre o Ministério Publico Federal e o Município de Maribondo fundou-se (sic) , inclusive, no Acórdão 1824/2017-TCU-Plenário, conforme adiante se vê:
"Considerando que o plenário do Supremo Tribunal Federal no julgamento das Ações Cíveis Originarias (ACOs) 648, 660, 669 e 7002, bem como o plenário do Tribunal de Contas da União no julgamento da TC Processo 005.506/2017-4, Acórdãos n° 1824/2017 e n.º 1962/2017, assentaram o entendimento de que os valores pagos pela União, através de precatório judicial, de complementação do FUNDEF, recebidos retroativamente, deverão ser destinados exclusivamente a educação;"
VI)  o repasse dos numerários devidos ao Instituto de Previdência de Maribondo relativos aos encargos previdenciários dos profissionais do magistério, devidamente apurados em auditoria realizada pelos Auditores Fiscais da Secretaria da Receita Federal, está amparado pela legislação vigente a sua época, não evidenciando, data vênia, qualquer irregularidade na conduta do agente público.
VII)  o repasse dos numerários ao Instituto de Previdência só se efetivou com autorização legislativa, mediante a aprovação de Projeto de Lei enviado a Câmara Municipal de Vereadores, que depois foi sancionado na Lei Municipal no 783/2019, constante destes autos;
VIII)  é flagrante a omissão do acordão vergastado por ter deixado de se pronunciar sobre quais fundamentos jurídicos a lei municipal não seria o instrumento legal (e constitucional) a amparar a autorização legislativa;
IX) o acórdão embargado também é contraditório ao afirmar que "os fatos ocorridos no julgado do Acórdão 10632/2019-TCU-Segunda Câmaraa¿mara não são similares ao presente caso", apresentando quadro com a "cronologia dos atos e fatos ocorridos em ambos os casos" (pág. 9 a 18 da peça recursal) ;
X) apesar da identidade entre ambos os ambos os casos, o acórdão embargado dirigiu a determinação do respectivo subitem 9.2.1, para recomposição da conta específica de precatórios do Fundef do Município quanto aos valores das contribuições sociais vertidas ao Funprema;
XI) a decisão embargada seria contraditória com o decidido nos Acórdão 10632/2019-TCU-Segunda Câmara, 1.518/2018-Plenário (transcreve trechos dessas deliberações) , principalmente porque "os pagamentos de folha de pessoal do magistério, realizados entre 1° a 11/10/2018, mesmo sendo contrários às determinações do TCU (Acórdão 1518/2018-TCU-Plenário, de 20/7/2018) , foi reconhecida com ato de boa-fé dos agentes públicos responsáveis, porque havia um Termo de Ajustamento de Conduta";
XII) no caso do Embargante, os TACs foram assinados antes do Acórdão 1518/2018-TCU-Plenário, porém a boa-fé de seu ex-gestor não fora reconhecida para ilidir a punição de restituir os recursos a conta dos precatórios, conforme transcrição do v. Acórdão vergastado  (transcreve os §§ 11, 12 e 16 do Voto condutor da deliberação embargada) ; 
XIII) o Acórdão foi omisso por não demonstrar o dano ou prejuízo causado ao Município de Maribondo, o ato de quitar a dívida remanescente de encargos previdenciários apurados por auditoria da Secretaria da Receita Federal, para determinar a restituição, a conta dos precatórios, do valor corrigido monetariamente desde a data do pagamento. Mesmo porque é uma dívida do Fundo Municipal da Educação e que por ele deveria ser satisfeito, ou seja, tira-se da mesma fonte. 
5. 	Ao finalizar, requer o acolhimento dos embargos com efeitos infringentes, para reformar o acórdão questionado, no sentido de reconhecer que "apesar de ter ocorrido pagamento em oposição às orientações do TCU, pode-se presumir a boa-fé¿ do ex-prefeito, em razão de haver buscado aderência ao que havia sido acordado no termo de ajustamento homologado por sentença judicial".
É o Relatório.

Alvaro Jose Silva Torres (3.062/OAB-AL) e Morgana Pedrosa de Barros Torres (11.259/OAB-AL), representando Prefeitura Municipal de Maribondo - AL.

Procurador Júlio Marcelo de Oliveira.

EMBARGOS DE DECLARAÇÃO EM DENÚNCIA. P.M. MARIBONDO-AL. FUNDEF. ALEGAÇÃO DE SUPOSTAS OMISSÕES E CONTRADIÇÕES NOS FUNDAMENTOS DE DETERMINAÇÃO AO MUNICÍPIO PARA RESTITUIÇÃO, À CONTA MUNICIPAL ESPECÍFICA DE PRECATÓRIOS DO FUNDEF, DE VALORES VERTIDOS AO FUNDO PREVIDENCIÁRIO MUNICIPAL. DETERMINAÇÃO AMPARADA NOS ARTS. 71 DA LEI 9.394/96, 21 DA LEI 11.494/2007 (VIGENTE À ÉPOCA; SUCEDIDO PELO ART. 25 DA LEI 14.113/2020) E 60 DO ADCT, BEM COMO À JURISPRUDÊNCIA DO TCU. AUSÊNCIA DAS OMISSÕES E CONTRADIÇÕES ALEGADAS. CONHECIMENTO. REJEIÇÃO.

DENÚNCIA (DEN)

Unidade de Auditoria Especializada em Educação, Cultura, Esporte e Direitos Humanos (AudEducação).

Trata-se de embargos de declaração opostos pelo Município de Marimbondo-AL, contra o Acórdão 1969/2022-TCU-Plenário, de minha relatoria, que, entre outras deliberações, fixou prazo ao ora embargante para que recompusesse à sua conta específica de precatórios do Fundef o montante relativo ao pagamento de contribuições sociais ao fundo previdenciário municipal (Funprema) , referente ao período de abril/2002 a agosto/2006, no valor original de R$ 2.950.534,17, atualizado monetariamente a partir de 27/9/2019 (data do pagamento indevido) , sob pena de instauração de tomada de contas especial.
2.	Presentes os requisitos de admissibilidade firmados no art. 34 da Lei 8.443/1992, cumpre conhecer dos embargos.
3.	No mérito, o recorrente aponta supostos vícios de omissões e contradições no acórdão embargado, que, conforme exponho a seguir, não se confirmam.
4.	De plano, ressalto que o restrito escopo dos embargos de declaração não comporta a reanálise de questões de mérito já decididas nem o exame de novos argumentos trazidos pelo recorrente, ainda que rotulados de omissões e contradições pelo recorrente. A omissão e a contradição, na seara dos embargos, só podem ser discutidas na comparação entre os elementos integrantes do decisum utilizados em sua fundamentação. Em outras palavras, como diz a jurisprudência desta Corte de Contas: 	
As omissões, obscuridades ou contradições que dão ensejo à oposição de embargos de declaração devem ser identificadas no próprio acórdão embargado, descabendo a alegação de contradição entre o acórdão atacado e a jurisprudência, a doutrina ou o ordenamento jurídico. (Sumário do Ac. 981/900-TCU-Plenário, relator: Ministro Walton Alencar Rodrigues) .
5.	A par disso, os arts. 489 e 1.022 do Código de Processo Civil (Lei 13.105/2015) , ao delimitarem o conceito de omissão na esfera dos embargos declaratórios, evidenciam que só ocorre tal vício quando o julgador deixa de se pronunciar sobre questão cuja análise seria relevante à construção da decisão (art. 489, §1º, IV: "não enfrentar todos os argumentos deduzidos no processo capazes de, em tese, infirmar a conclusão adotada pelo julgador"; art. 1.022, II: "sobre o qual devia se pronunciar") , verbis:
Art. 489 São elementos essenciais da sentença: (...) 
§ 1º Não se considera fundamentada qualquer decisão judicial, seja ela interlocutória, sentença ou acórdão, que:
I - se limitar à indicação, à reprodução ou à paráfrase de ato normativo, sem explicar sua relação com a causa ou a questão decidida;
II - empregar conceitos jurídicos indeterminados, sem explicar o motivo concreto de sua incidência no caso;
III - invocar motivos que se prestariam a justificar qualquer outra decisão;
IV - não enfrentar todos os argumentos deduzidos no processo capazes de, em tese, infirmar a conclusão adotada pelo julgador;  (grifei) 
         Art. 1.022. Cabem embargos de declaração contra qualquer decisão judicial para:
I - esclarecer obscuridade ou eliminar contradição;
II - suprir omissão de ponto ou questão sobre o qual devia se pronunciar o juiz de ofício ou a requerimento;
III - corrigir erro material.
Parágrafo único. Considera-se omissa a decisão que:
I - deixe de se manifestar sobre tese firmada em julgamento de casos repetitivos ou em incidente de assunção de competência aplicável ao caso sob julgamento;
II - incorra em qualquer das condutas descritas no art. 489, § 1º .  (Grifei) .
6.	Assim, o silêncio do julgador sobre eventual argumento suscitado pela parte não constitui omissão, para fins de embargos, quando tal fato seja incapaz de alterar o mérito decidido.
7.	Assentados os limites da espécie recursal, passo ao exame de mérito.
8.	Conforme visto no Relatório, parte expressiva dos argumentos manejados pelo município recorrente traduz mera irresignação contra as interpretações que fundamentaram a decisão de mérito, oportuna apenas em eventual pedido de reexame.
9.	Conforme anotei no Relatório, a fundamentação jurídica desse comando seguiu as disposições do art. 71 da Lei 9.394/1996, do art. 21 da Lei 11.494/2007 (vigente à época, sucedido pelo art. 25 da Lei 14.113/2020) e do art. 60 do ADCT da Constituição Federal, bem como a jurisprudência deste Tribunal (Acórdão 2866/2018-TCU-Plenário) .
10.	A primeira questão suscitada é a reclamada prevalência da homologação judicial dos Termos de Ajustamento de Conduta (TAC) firmados entre o Município e o Ministério Público Federal. Tal questão foi devidamente enfrentada no voto condutor do acórdão embargado:
21.	Reforço que a competência de controle externo deste Tribunal, de matriz constitucional, não se vincula às interpretações jurídicas pactuadas em termos ou compromissos de ajustamento de conduta, cujo propósito, conforme bem elucidado no parecer do Parquet, é apenas evitar a continuidade de ações administrativas ou judiciais tendentes a gerar sanções ao compromissário, movidas pela Administração Pública ou pelo Ministério Público. Os termos pactuados estabelecem compromisso jurídico entre as partes (compromissário e autoridade legitimada) , sem afastar a possibilidade de atuação de outros agentes de controle. 
11.	O mesmo voto também esclareceu que os termos pactuados com o Ministério Público, ainda que homologados judicialmente, foram meramente autorizativos, sem nenhuma força vinculante quanto ao uso de recursos dos precatórios do Fundef na quitação de débitos previdenciários:
Procedimentos pactuados nos TACs e determinação corretiva do TCU
 (...) 
15.	No tocante ao efeito vinculante dos termos de ajustamento de conduta sobre a municipalidade, restou bem demonstrado que os acordos pactuados com o Ministério Público Federal não impuseram ao compromissário a obrigação de quitar débitos previdenciários. Em verdade, apenas o segundo TAC admitiu tal possibilidade, com a expressão "não impede" (Parágrafo Primeiro da Cláusula 3ª do TAC PJE 0802824-46.2018.4.05.8000) , ou seja, sem caráter impositivo, verbis:
PARÁGRAFO PRIMEIRO. A não incidência da subvinculação do art. 22 da Lei 11.494/2007 não impede a utilização dos recursos do precatório para, caso necessário, complementar o pagamento da folha normal e ordinária dos profissionais do magistério da educação básica em efetivo exercício na rede pública, ou mesmo o adimplemento de passivos trabalhistas e contribuições previdenciárias em atraso, reconhecidos em lei ou decisão judicial transitada em julgado, pois que tal finalidade está inserta no art. 21 da Lei 11.494/2007 e no art. 70 da Lei 9.394/1996. (Grifei) .
16.	Assim, não cabe o argumento de que a quitação de passivos previdenciários com recursos dos precatórios do Fundef ocorreu por força dos TACs.
12.	O voto questionado também consignou que a determinação em comento não colide com os objetivos dos TACs: 
13.	 Note-se que o comando assinalado não colide com o objetivo dos TACs - de aplicar os recursos dos precatórios do Fundef nos respectivos objetivos legais e constitucionais -, tampouco afasta o dever municipal de pagar os débitos previdenciários. Apenas coíbe a utilização dos créditos de precatórios do Fundef na quitação dessas dívidas. Conforme bem assinalado pelo Parquet, tal solução já foi adotada por este Tribunal, a exemplo do Acórdão 2553/2019-TCU-Plenário (relator: Ministro Walton Alencar Rodrigues) , assim ementado:
Sumário: AUDITORIA. PRECATÓRIOS DO EXTINTO FUNDO DE MANUTENÇÃO E DESENVOLVIMENTO DO ENSINO FUNDAMENTAL E DE VALORIZAÇÃO DO MAGISTÉRIO (FUNDEF) . MUNICÍPIOS DE ALAGOAS. PAGAMENTOS INDEVIDOS DE HONORÁRIOS ADVOCATÍCIOS E DE RATEIOS AOS PROFISSIONAIS DA EDUCAÇÃO. DETERMINAÇÃO PARA AUTUAÇÃO DE TOMADAS DE CONTAS ESPECIAIS. PAGAMENTO DE CONTRIBUIÇÕES SOCIAIS. NECESSIDADE DE RECOMPOSIÇÃO DA CONTA ESPECÍFICA DOS PRECATÓRIOS DO FUNDEF. OUTRAS DILIGÊNCIAS. CIÊNCIA AOS DIVERSOS ÓRGÃOS ENVOLVIDOS. 
14.	O mesmo acórdão expediu as seguintes determinações:
9.1. determinar à unidade técnica que:
 (...) 
9.1.2. comunique ao Município de Teotônio Vilela acerca da necessidade de imediata recomposição, à conta específica dos precatórios do Fundef, do montante relativo ao pagamento de contribuições sociais ao Instituto de Previdência do Município, referente ao período de 2001 a 2010, no valor original de R$ 6.384.296,08, realizado em 6/12/2016, atualizado monetariamente a partir desta data, por não ser despesa com manutenção e desenvolvimento do ensino (MDE) , sob pena de instauração de Tomada de Contas Especial, nos termos dos itens 9.2.3 e 9.4.2, do Acórdão 1824/2017-TCU-Plenário; (grifei) .
 (...) 
 17.	Ressalvo que a afirmação contida no item 10.1 da instrução da unidade técnica, replicada no resumo contido no parecer do Parquet de Contas, no sentido de que os TACs tinham por "objetivo específico" a "quitação de passivos previdenciários com profissionais da educação básica", não está consignada em nenhum dos dois termos pactuados (peças 9 e 10) . O objetivo dos TACs foi impor ao Município a obrigação de aplicar os recursos nas finalidades constitucionais e legais do Fundo. 
18.	Provavelmente, tal anotação baseou-se na mensagem do Poder Executivo municipal anexa ao projeto de lei de crédito orçamentário, que justificou o uso de valores dos precatórios na quitação de débitos previdenciários dos servidores da educação básica como medida de cumprimento aos TACs, verbis:
"A abertura do crédito especial se faz necessária para atender às necessidades da Secretaria Municipal de Educação, e será utilizado exclusivamente no pagamento das contribuições previdenciárias dos servidores da educação básica, ativos e efetivos, abrangendo o período de abril de 2002 a agosto de 2006, relativo ao Regime Próprio de Previdência dos Servidores - RPPS, em conformidade com o disposto nas Leis Federais n.º 9.394/1996 e 11.494/2007, cumprindo ainda o que ficou acordado com o Ministério Público Federal e homologado pela Justiça Federal [sentenças às peças 11 e 31] na cláusula 3ª, § 1º, do Termo de Ajuste de Conduta - TAC [peças 9 e 10], nas ações judiciais nº 0806992-28.2017.4.05.8000 e 0802824-46.2018.4.05.8000, que tramitaram na Seção Judiciária de Alagoas." (Grifei) . 
19.	Mas, como assinalei, o teor de ambos os termos pactuados com o Ministério Público Federal não endossa a assertiva de que o objetivo dos TACs era a quitação de dívidas previdenciárias.
20.	Faço esses registros para deixar bem assente a legitimidade da determinação ora proposta, voltada à restituição, à conta específica de precatórios do Fundef municipal, do valor aplicado na quitação de passivos previdenciários. 
13.	Os demais argumentos alusivos à suposta força cogente e prevalente dos TACs homologados judicialmente suscitam questões de mérito, incabíveis no presente recurso:
- se o acordão seja de qual Poder constituído pode modificar a regra adotada pelo ordenamento jurídico, seja capaz de ferir princípio da irretroatividade da norma;
- se a decisão adotada no acordão não fere a autonomia político administrativa do município, eis que houve autorização legislativa. (matéria de cunho constitucional) ;
- se o repasse causou prejuízo a Administração Municipal, uma vez que era do conhecimento dos gestores a dívida junto ao instituto de previdência de Maribondo, apurada por auditoria da Secretaria da Receita Federal.
14.	Também se referem a questões de mérito as seguintes alegações subsequentes, pois refletem insurgências contra as interpretações adotadas no acórdão embargado:
II) o decisum também incorreu em contradição ao dizer que o ora embargante não seguiu o disposto nos "artigos 21 da Lei 11.494/2007, 25 da Lei 14.113/2020 e 71 da Lei 9.393/96";
III) é uma contradição defender que os encargos previdenciários dos trabalhadores da educação não fazem parte da remuneração. Sem qualquer embargo, o inciso I, parágrafo único do art. 26, da Lei no 14.113/2020 e inciso I, parágrafo único do art. 22, da Lei no 11.494/2007 deixam cristalina a intenção do legislador ao incluir os encargos previdenciários na remuneração;
IV)  o art. 71 da LDB é taxativo e não elenca em seu rol de proibições as despesas com os encargos previdenciários. No Direito Administrativo pátrio e na Carta Republicana (art. 37) impera o princípio da legalidade. Este determina, portanto, que os administrados somente poderão ser obrigados a fazer (ou proibidos de não fazer) ou deixar de fazer (ou proibidos de fazer) junto a Administração Pública, sem seu consentimento, caso lei adequada assim o determine;
V)  os acordos judiciais firmados em 11/01/2018 e 09/05/2018 entre o Ministério Público Federal e o Município de Maribondo fundou-se (sic) , inclusive, no Acórdão 1824/2017-TCU-Plenário, conforme adiante se vê:
"Considerando que o plenário do Supremo Tribunal Federal no julgamento das Ações Cíveis Originarias (ACOs) 648, 660, 669 e 7002, bem como o plenário do Tribunal de Contas da União no julgamento da TC Processo 005.506/2017-4, Acórdãos n° 1824/2017 e n.º 1962/2017, assentaram o entendimento de que os valores pagos pela União, através de precatório judicial, de complementação do FUNDEF, recebidos retroativamente, deverão ser destinados exclusivamente a educação;"
VI)  o repasse dos numerários devidos ao Instituto de Previdência de Maribondo relativos aos encargos previdenciários dos profissionais do magistério, devidamente apurados em auditoria realizada pelos Auditores Fiscais da Secretaria da Receita Federal, está amparado pela legislação vigente a sua época, não evidenciando, data vênia, qualquer irregularidade na conduta do agente público.
VII)  o repasse dos numerários ao Instituto de Previdência só se efetivou com autorização legislativa, mediante a aprovação de Projeto de Lei enviado à Câmara Municipal de Vereadores, que depois foi sancionado na Lei Municipal no 783/2019, constante destes autos.
15.	Não obstante, e apenas para afastar qualquer pecha de omissão ou contradição da decisão embargada, ressalto que a irregularidade motivadora da determinação ora questionada foi devidamente caracterizada em seu voto condutor, principalmente com lastro na jurisprudência deste Tribunal firmada no Acórdão 2866/2018-TCU-Plenário (relator: Ministro Walton Alencar Rodrigues) :
Quitação de passivo previdenciário com saldo de precatórios do Fundef/Fundeb
10.	A impropriedade do pagamento questionado na presente denúncia é evidente, conforme bem demonstrado nos múltiplos precedentes citados nos pareceres, com destaque para o Acórdão 2866/2018-TCU-Plenário, de 5/12/2018, que, entre outras deliberações, firmou o seguinte entendimento, "em relação aos recursos recebidos a título de complementação da União no Fundef, reconhecidos judicialmente":
"9.2.1. além de não estarem submetidos à subvinculação de 60%, prevista no artigo 22 da Lei 11.494/2007, consoante o subitem 9.2.1.2, Acórdão 1962/2017-TCU-Plenário, não podem ser utilizados para pagamentos de rateios, abonos indenizatórios, passivos trabalhistas ou previdenciários, remunerações ordinárias, ou de outras denominações de mesma natureza, aos profissionais da educação; (...) "
	    E expediu a seguinte determinação, de caráter amplo e pedagógico ao FNDE:
"9.3. determinar (...) ao Fundo Nacional de Desenvolvimento da Educação (FNDE) e ao Ministério da Educação que, com fundamento no artigo 30 da Lei 11.494/2007 (Lei do Fundeb) , utilizando-se dos meios mais eficazes de que dispõem, divulguem o teor da presente deliberação aos estados e municípios que fazem jus a recurso proveniente da diferença no cálculo da complementação devida pela União no âmbito do Fundef, referente aos exercícios de 1998 a 2006, e aos Conselhos do Fundeb dessas localidades." (Grifei) .
11.	No caso concreto, embora os dois TACs tenham sido pactuados entre o Município e o Ministério Público Federal no primeiro semestre de 2018, portanto, antes do referido acórdão paradigma, a autorização legislativa e o pagamento dos débitos previdenciários com recursos de precatórios do Fundef ocorreu somente no segundo semestre de 2019, quando essa vedação já estava bem consolidada em nossa jurisprudência, pois o Acórdão 2866/2018-TCU-Plenário foi proferido 5/12/2018 e publicado em 7/1/2019, não sendo objeto de reapreciação em nenhum recurso (foram opostos três recursos, com decisões pelo não conhecimento por ausência de legitimidade dos recorrentes) .
12.	Assim, é correta a conclusão pela procedência da denúncia, sendo também pertinente a determinação para a restituição do valor à conta específica de precatórios do Fundef municipal.
16.	Os marcos legais que embasaram o acórdão ora questionado foram mencionados e/ou analisados em diversas passagens na instrução da unidade técnica e no parecer do Parquet especializado coligidos no relatório que integrou a deliberação, e cujas análises foram expressamente incorporadas aos fundamentos do voto.
17.	Pondero também que o entendimento deste Tribunal, no sentido de que os dispositivos legais invocados no acórdão vedavam o uso dos recursos de precatórios do Fundef no pagamento de débitos previdenciários, está fincado no texto da própria determinação questionada:  
b.1) com fundamento no art. 4º, inciso I, da Resolução-TCU 315/2020, no prazo de 90 dias, recomponha à conta específica dos precatórios do Fundef,  (...)  uma vez que tal pagamento infringiu o art. 71 da Lei 9.394/1996, o art. 21 da Lei 11.494/2007 e o art. 60 do ADCT da Constituição Federal, e a jurisprudência desta Corte (Acórdão 2866/2018-TCU-Plenário, rel. Min. Walton Alencar Rodrigues) , sob pena de instauração de Tomada de Contas Especial, nos termos dos itens 9.2.3, 9.4.2, e 9.4.3 do Acórdão 1824/2017-TCU-Plenário.
18.	Veja-se, ademais, que, ao dizer que os "acordos judiciais" (TACs) firmados com o Ministério Público citaram, em seus fundamentos, o Acórdão 1824/2017-TCU-Plenário (alegação V, retrotranscrita) , o embargante apenas reforça o juízo de mérito formulado pelo Tribunal, pois o respectivo subitem 9.2.3 diz claramente que "a aplicação desses recursos fora da destinação, a que se refere o item 9.2.2.2 anterior ['9.2.2.2. utilização exclusiva na destinação prevista no art. 21, da Lei 11.494/2007, e na Constituição Federal, no art. 60 do ADCT;'], implica a imediata necessidade de recomposição do Erário, ensejando, à mingua da qual, a responsabilidade pessoal do gestor que deu causa ao desvio, na forma da Lei Orgânica do TCU".
19.	Também não prospera a assertiva de omissão do acórdão questionado "por ter deixado de se pronunciar sobre quais fundamentos jurídicos a lei municipal não seria o instrumento legal (e constitucional) a amparar a autorização legislativa" (alegação VIII) . 
20.	Isso porque o voto condutor da decisão embargada reconheceu expressamente a existência da autorização legislativa municipal. E o fez para reafirmar o entendimento pela necessidade de devolução dos valores, pois considerou os momentos da aprovação orçamentária e do respectivo pagamento ("segundo semestre de 2019") como marcos temporais para confirmar a irregularidade, sopesando que tais fatos ocorreram após a consolidação da jurisprudência deste Tribunal sobre o tema (Acórdão 2866/2018-TCU-Plenário, proferido em 5/12/2018 e publicado em 7/1/2019) . Isso foi exarado nos parágrafos 11 e 12 do voto em comento, que novamente transcrevo:   
11.	No caso concreto, embora os dois TACs tenham sido pactuados entre o Município e o Ministério Público Federal no primeiro semestre de 2018, portanto, antes do referido acórdão paradigma, a autorização legislativa e o pagamento dos débitos previdenciários com recursos de precatórios do Fundef ocorreu somente no segundo semestre de 2019, quando essa vedação já estava bem consolidada em nossa jurisprudência, pois o Acórdão 2866/2018-TCU-Plenário foi proferido 5/12/2018 e publicado em 7/1/2019, não sendo objeto de reapreciação em nenhum recurso (foram opostos três recursos, com decisões pelo não conhecimento por ausência de legitimidade dos recorrentes) .
12.	Assim, é correta a conclusão pela procedência da denúncia, sendo também pertinente a determinação para a restituição do valor à conta específica de precatórios do Fundef municipal.
21.	A fundamentação do decisum embargado também afirmou taxativamente a competência deste Tribunal para processar a matéria, mesmo na existência dos termos de ajustamento de conduta, verbis:
21.	Reforço que a competência de controle externo deste Tribunal, de matriz constitucional, não se vincula às interpretações jurídicas pactuadas em termos ou compromissos de ajustamento de conduta, cujo propósito, conforme bem elucidado no parecer do Parquet, é apenas evitar a continuidade de ações administrativas ou judiciais tendentes a gerar sanções ao compromissário, movidas pela Administração Pública ou pelo Ministério Público. Os termos pactuados estabelecem compromisso jurídico entre as partes (compromissário e autoridade legitimada) , sem afastar a possibilidade de atuação de outros agentes de controle. 
22.	Dessa forma, a adoção de procedimentos decorrentes de TAC, ou nele amparados, em desacordo com a jurisprudência do TCU, mitiga a reprovabilidade da conduta, haja vista a presumida boa-fé do compromissário e a presunção de legitimidade da interpretação normativa endossada pela autoridade signatária, representante do Poder Público; porém não impede eventuais determinações corretivas da Corte de Contas. (Grifei) .
22.	Embora essa passagem não faça referência direta à lei orçamentária municipal que autorizou os pagamentos inquinados, isso não configura omissão, pois o raciocínio anotado, ao afirmar que "a competência de controle externo deste Tribunal, de matriz constitucional, não se vincula às interpretações jurídicas pactuadas em termos ou compromissos de ajustamento de conduta", alcança, por decorrência lógica, todos os atos instrumentais associados aos TACs, inclusive a autorização legislativa orçamentária municipal. 
23.	Outro vício alegado que não se confirma é a contradição do decisum ao afirmar que "os fatos ocorridos no julgado do Acórdão 10632/2019-TCU-Segunda Câmaraa¿mara não são similares ao presente caso" (alegações IX e X) . Conforme dito expressamente no voto condutor do acórdão embargado, as análises da fase instrutória coligidas no Relatório foram igualmente incorporadas aos fundamentos da deliberação. E, nesse passo, a unidade técnica assim enfrentou a questão apontada:  
27.		Bem vistas as coisas, não há completa identidade. Como visto, o decidido através do Acórdão 10632/2019-TCU-Segunda Câmara refere-se a despesas realizadas em 28/9/2018 e 11/10/2018, portanto antes da decisão definitiva adotada no TC Processo 020.079/2018-4, quando a matéria foi consolidada (em 5/12/2018) . Aqui, ao contrário, em que pese os TAC's (9/5/2018 e 11/1/2018 - peças 9 e 10, respectivamente) e as sentenças homologatórias (6 e 9/8/2018) serem anteriores à decisão definitiva adotada no TC Processo 020.079/2018-4 (em 5/12/2018) , o fato é que a quitação dos débitos deu-se em 25/9/2019, portanto, muito depois do entendimento cautelar que esclareceu ser vedado o pagamento de passivos previdenciários (em 20/7/2018) , depois definitivamente confirmado em 5/12/2018 (TC Processo 020.079/2018-4) .  (Grifei) .
24.       Assim, embora o embargante busque demonstrar a plena identidade entre ambos os casos, as análises levadas ao Relatório, incorporadas aos fundamentos do acórdão recorrido, evidenciaram a diferença, considerada relevante pelo Tribunal, para conferir tratamentos distintos aos dois casos, o que afasta qualquer pecha de contradição no ponto discutido.  
25.       O município embargante também afirma haver contradição entre o decisum questionado e os Acórdãos 10.632-TCU-2019-2ª Câmara, 1.518/2018-TCU-Plenário, ao dizer que, nesses precedentes, "os pagamentos de folha de pessoal do magistério, realizados entre 1° a 11/10/2018, mesmo sendo contrários às determinações do TCU (Acórdão n° 1518/2018-Plenário, de 20/7/2018) ", foram reconhecidos como atos "de boa-fé dos agentes públicos responsáveis, porque havia um Termo de Ajustamento de Conduta".
26.      	Nenhuma contradição existe no ponto assinalado. O acórdão ora embargado também reconheceu a boa-fé dos gestores no caso vertente, além das circunstâncias atenuantes, mas o fez apenas para, com acerto, afastar a punibilidade dos agentes, sem abandonar a necessidade da determinação corretiva para a recomposição da conta municipal de precatórios do Fundef:
Circunstâncias atenuantes das condutas  
23.	Ainda em relação à reprovabilidade da conduta, os autos revelam outras circunstâncias atenuantes, o que bem justifica as conclusões uníssonas dos pareceres pela ausência de sanções no caso presente, a saber: 
	- à data de celebração dos TACs, a jurisprudência deste Tribunal ainda não era clara no sentido de vedar o uso de recursos de precatórios do Fundef/Fundeb no pagamento de débitos previdenciários relacionados a servidores da educação básica, o que só veio a ocorrer no intermédio entre a pactuação dos termos e a autorização/realização do pagamento ora inquinado;
	- embora nenhum dos dois TACs tenha imposto ao Município a obrigação de quitar dívidas previdenciárias com os recursos dos precatórios, o segundo termo admitiu expressamente essa possibilidade, sendo homologado pelo Poder Judiciário, o que, provavelmente, induziu os Poderes Executivo e Legislativo municipais ao erro de autorizar os pagamentos mesmo em desacordo com a jurisprudência deste Tribunal, sedimentada à época do dispêndio;
	- a responsabilidade pelo pagamento decorre não apenas da conduta do então prefeito, mas também dos vereadores, que aprovaram o crédito, conforme assim anotado na defesa do Município (peça 8) :
	...os recursos foram regularmente utilizados para quitar débitos de gestões anteriores dos servidores da educação com a previdência municipal, no importe de R$ 2.950.534,17. Isso porque tais dispêndios estariam em conformidade com o TAC firmado com o MPF, homologado pelo Poder Judiciário e de acordo com autorização orçamentaria prevista na Lei Municipal 783/2019;
	- essa moldura de circunstâncias sinaliza a boa-fé dos agentes.
24.	Portanto, assiste razão aos pareceres quanto à procedência da denúncia e à determinação corretiva proposta, que acolho com ajustes de forma, ressaltando que a solução em foco harmoniza-se com o decidido no Acórdão 2553/2019-TCU-Plenário (relator: Ministro Walton Alencar Rodrigues) , já descrito neste Voto.
27.	Importante frisar, neste ponto, que a determinação ora questionada pelo embargante é de natureza estritamente corretiva, sem viés de sanção. Logo, a presença de boa-fé dos agentes e as circunstâncias atenuantes em nada afetam a necessidade da medida saneadora. São aspectos independentes do processo: boa-fé dos agentes, com isenção de sanções, e necessidade de elidir a irregularidade identificada. Portanto, não há contradição na questão suscitada.
28.       O mesmo raciocínio se aplica para infirmar a assertiva de que "no caso do Embargante, os TACs foram assinados antes do Acordão n° 1.518/2018-Plenário, porém a boa-fé de seu ex-gestor não fora reconhecida para ilidir a punição de restituir os recursos a conta dos precatórios, conforme transcrição do v. Acórdão vergastado" (alegação XII) . O embargante confunde determinação corretiva com punição, o que, conforme demonstrado, não procede.
29.      Tampouco há sustentação no argumento de que o acórdão embargado foi omisso "por não demonstrar o dano ou prejuízo causado ao Município de Maribondo" (alegação XIII) , pois se tratou de "dívida do Fundo Municipal da Educação e que por ele deveria ser satisfeito, ou seja, tira-se da mesma fonte". 
30.      Trata-se novamente de questão de mérito, descabida em sede de embargos. O fundamento adotado pelo Tribunal para impor a devolução dos valores à conta local de precatórios do Fundef não foi o "prejuízo ao Município", mas o desvio de finalidade da aplicação dos recursos, conforme dicção assentada em sua jurisprudência, mais precisamente no Acórdão 2866/2018-TCU-Plenário. 
31.    	O argumento final do município recorrente termina por aclarar o principal fundamento do acórdão embargado: "apesar de ter ocorrido pagamento em oposição às orientações do TCU, pode-se presumir a boa-fé¿ do ex-prefeito, em razão de haver buscado aderência ao que havia sido acordado no termo de ajustamento homologado por sentença judicial". 
32.   	De fato, os fundamentos do Acórdão 1969/2022-TCU-Plenário, objeto dos aclaratórios, consideraram a boa-fé do ex-prefeito e a circunstância atenuante de haver se orientado pela cláusula permissiva do segundo TAC. Por isso, deixou-se de aplicar qualquer sanção aos responsáveis. Mas, como o próprio recorrente admite, houve "pagamento em oposição às orientações do TCU", o que justificou a determinação corretiva.
33.        Tais considerações levam-se a rejeitar os embargos.
             Do exposto, VOTO por que seja aprovado o Acórdão que ora submeto a este Colegiado.	  
TCU, Sala das Sessões, em 26 de abril de 2023.
ANTONIO ANASTASIA 
Relator